【裁判字號】    99,訴,2177
【裁判日期】    991215
【裁判案由】    排除侵害
【裁判全文】
臺灣臺北地方法院民事判決              99年度訴字第2177號
原      告  第一商業銀行股份有限公司（即黃登安之承當訴訟
            人）
法定代理人  蔡慶年
訴訟代理人  林維堯律師
被      告  簡麗士
訴訟代理人  高佩辰律師
            李勝琛律師
上列當事人間請求排除侵害事件，本院於中華民國99年12月8日
言詞辯論終結，判決如下：
    主  文
被告應將坐落臺北市○○區○○段四小段三０二地號土地上，如
附圖所示Ａ部分面積三點九八平方公尺、Ｂ部分面積零點三三平
方公尺之地上物拆除，將該土地返還原告。
被告應給付原告新臺幣伍萬肆仟貳佰零壹元，及自民國九十九年
十一月三十日起至清償日止，按年利率百分之五計算之利息，暨
自民國九十九年八月二十八日起至返還前項土地之日止，按月給
付原告新臺幣壹仟貳佰陸拾伍元。
原告其餘之訴駁回。
訴訟費用由被告負擔十分之九，其餘由原告負擔。
本判決第一項於原告以新臺幣貳拾肆萬元供擔保後，得假執行。
但被告如以新臺幣柒拾貳萬為原告預供擔保，得免為假執行。
本判決第二項於原告以新臺幣貳萬元供擔保後，得假執行。但被
告如以新臺幣陸萬元為原告預供擔保，得免為假執行。
原告其餘假執行之聲請駁回。
    事實及理由
壹、程序方面：
一、按訴訟繫屬中為訴訟標的之法律關係，雖移轉於第三人，於
    訴訟無影響；但第三人如經兩造同意，得聲請代當事人承當
    訴訟，民事訴訟法第254條第1項定有明文。經查，坐落臺北
    市○○區○○段四小段302地號土地（下稱系爭土地）原為
    黃登安所有，嗣黃登安於起訴後，將系爭土地出售予訴外人
    席中珍，復由席中珍信託登記予原告，此有土地登記謄本附
    卷可稽（見本院卷第129頁），是原告於本院民國99年11月1
    7日言詞辯論期日中當庭聲請承當訴訟，並經被告同意在案
    ，揆諸前揭規定，與法核無不合，應予准許，合先敘明。
二、次按訴狀送達後，原告不得將原訴變更或追加他訴，但擴張
    或減縮應受判決事項之聲明者，不在此限，民事訴訟法第25
    5條第1項第3款定有明文。查原告原於起訴時請求：(一)被告
    應將坐落系爭土地、面積3.18平方公尺之地上建築物拆除，
    返還系爭土地予原告，並自民國95年10月23日起至返還之日
    止，按年給付原告新臺幣（下同）7,657元；(二)願供擔保，
    請准宣告假執行。嗣依臺北市中山地政事務所之測量成果圖
    ，於99年11月26日民事言詞辯論狀中擴張聲明為：(一)被告應
    將坐落系爭土地上如附圖所示A部分（面積3.98平方公尺）
    及B部分（面積0.33平方公尺）之地上物拆除，將該土地（
    面積合計4.31平方公尺）返還予原告；(二)被告應給付原告7
    萬7,428元，及自99年8月24日民事準備書(二)狀繕本送達翌日
    起至清償日止，按年息5%計算之利息，暨自99年8月28日起
    至返還系爭土地之日止，按年給付原告2萬1,680元；(三)願供
    擔保，請准宣告假執行。再於本院99年12月8日言詞辯論期
    日，將前開第2項聲明中利息起算日減縮自99年11月30日起
    算，核屬擴張或減縮應受判決事項之聲明，依首揭說明，自
    應准許。
貳、實體方面：
一、原告起訴主張：系爭土地係由黃登安於95年12月15日取得，
    嗣於99年11月9日出售予席中珍，復由席中珍信託登記予原
    告，權利範圍全部，詎黃登安於為前揭移轉時測量發現，被
    告所有坐落相鄰土地即同小段271地號土地、建號同小段412
    號、門牌號碼臺北市○○○路○段34號之建物（下稱系爭412
    號建物）第2層以上如附圖所示A部分（面積3.98平方公尺）
    及B部分（面積0.33平方公尺）之地上物（以下合稱系爭地
    上物），係無權占用伊所有之系爭土地，伊自得依民法第76
    7條之規定，請求被告拆除系爭地上物，將該部分土地返還
    予伊。又被告無權占有系爭土地，係無法律上原因而受有相
    當於租金之利益，並造成伊因而無法使用系爭土地之損害，
    爰依民法第179條不當得利之法律關係，請求被告給付自95
    年12月15日起至清償日止，按系爭土地申報地價年息10%計
    算之不當得利等語。並聲明：(一)被告應將坐落系爭土地上如
    附圖所示A部分（面積3.98平方公尺）及B部分（面積0.33平
    方公尺）之地上物拆除，將該土地（面積合計4.31平方公尺
    ）返還予原告；(二)被告應給付原告7萬7,428元，及自99年11
    月30日起至清償日止，按年息5%計算之利息，暨自99年8月
    28日起至返還系爭土地之日止，按年給付原告2萬1,680元；
    (三)願供擔保，請准宣告假執行。
二、被告則以：原告依民法第767條前段提起本訴，無非係以系
    爭412號建物第2層以上之增建屬無權占用原告所有土地云云
    ，然該等情形並非上開規定所得涵攝，原告請求已屬無據。
    且被告係於91年間依法院拍賣程序取得系爭412號建物，點
    交時建物即與現況相同，被告從未增建；且系爭412號建物
    與原告所有坐落系爭土地上之房屋，原係由同一家族所同時
    興建，兩建物之2樓間甚至本可連接相通，益見該建物原狀
    即為如此。又縱屬越界建築，倘鄰地所有人知其越界而不即
    時提出異議，依民法第796條前段之規定，鄰地所有人即不
    得請求移去或變更其建築物；且此項限制對於嗣後受讓該不
    動產而取得所有權之第三人仍繼續存在。原告既未舉證其前
    手於知悉越界建築時曾即時提出異議，且原告本人自向前手
    買受該屋後，亦從未對被告表示異議，則原告自應繼續容忍
    被告使用系爭土地，不得請求移去或變更系爭地上物。況，
    兩造所有房屋係共用共同璧，拆除系爭地上物之結果將導致
    兩造所有之房屋均產生結構上安全之疑慮，甚至對往來行人
    、車輛造成危險，可見原告請求被告拆除系爭地上物之行為
    ，顯係以損害他人為主要目的，應屬民法第148條第1項權利
    濫用之行為，亦與同法第796條之1所定得免為移去之情形相
    符，是原告本件請求應不予准許等語置辯。並聲明：(一)原告
    之訴駁回；(二)如受不利之判決，願供擔保請准免為假執行。
三、兩造不爭執事項：
  (一)原告係系爭土地之所有權人。
  (二)如附圖所示A部分即原證6下方照片所示2樓以上之牆面部分
    ；如附圖所示B部分即原證6第2頁照片所示2樓以上之風管部
    分，均屬被告所有。
四、原告另主張被告係無權占用系爭土地，爰依民法第767條及
    第179條規定，請求被告拆除系爭地上物，並賠償相當於租
    金之不當得利等語，惟為被告所否認，並以前揭情詞置辯。
    是本件所應審究之爭點厥在於：
  (一)原告請求被告拆除系爭地上物並返還該部分土地，是否有理
    由？
  1.被告有無占用系爭土地之事實？
  2.如有，被告是否具備合法使用權源？
  3.系爭地上物如有逾越地界之情事，是否為民法第796條所稱
    之越界建築？倘是，則原告有無依該條規定容忍被告使用系
    爭土地之義務？
  4.原告請求被告拆除系爭地上物，是否屬於權利濫用行為？又
    被告依民法第796條之1之規定，辯稱其得免為移去系爭地上
    物一節，是否有據？
  (二)被告如係無權占有，則原告得否請求被告給付相當於租金之
    不當得利？數額為何？茲分述如下：
  (一)原告請求被告拆除系爭地上物，將該部分土地返還原告部分
    ：
  1.被告確有占用系爭土地之事實：
    原告主張系爭土地係由黃登安於95年12月15日取得，嗣於99
    年11月9日出售予席中珍，席中珍再於同年月10日信託登記
    予伊，權利範圍全部，坐落於其上之系爭地上物則為被告所
    有等事實，業據其提出土地登記謄本、建物登記謄本及現場
    照片等件為證（見本院卷第4、129、7、8、20頁），並為兩
    造所不爭。本院復依職權履勘現場並囑託臺北市中山地政事
    務所派員會同測量系爭地上物位置及占用系爭土地之面積，
    製有勘驗筆錄、複丈成果圖各1份附卷可稽（見本院卷第74
    、76頁），自堪信原告此部分主張為真實。被告雖以：原告
    主張系爭土地遭占用，係以第2層以上之增建部分有越界情
    事為由，並非民法第767條前段規範效力範圍所及云云。惟
    按土地所有權，除法令有限制外，於其行使有利益之範圍內
    ，及於土地之上下；如他人之干涉，無礙其所有權之行使者
    ，不得排除之，民法第773條定有明文。準此，系爭412號建
    物之1樓部分雖未越界，然系爭土地所有權之範圍既及於土
    地之上下，即難謂系爭地上物無礙於原告所有權之行使，是
    被告辯稱本件無民法第767條前段之適用云云，洵無足採。
  2.被告對系爭土地並無合法使用權源：
    按以無權占有為原因，請求返還土地者，占有人對土地所有
    權存在之事實無爭執，而僅以非無權占有為抗辯者，土地所
    有權人對其土地被無權占有之事實無舉證責任，占有人自應
    就其取得占有係有正當權源之事實證明之（最高法院85年度
    台上字第1120號判決意旨可參）。本件被告雖以：其當初依
    法院拍賣程序拍定系爭412號建物時，建物之狀態即與現狀
    相同，其從未進行增建等語，辯稱自己係有權占用云云，然
    查上情縱然屬實，至多亦屬被告應如何向前手主張權利之問
    題，原告既非買賣契約之當事人，被告即不得執此對抗原告
    ，作為其有權占用系爭土地之原因。此外，被告並未提出其
    他證據證明其就系爭土地有何占有權源，揆諸前揭說明，原
    告主張被告無權占有系爭土地，應屬有據。
  3.原告無依民法第796條忍受被告使用系爭土地之義務：
  (1)按土地所有人建築房屋逾越疆界者，鄰地所有人如知其越界
    而不即提出異議，不得請求移去或變更其建築物，民法第79
    6條前段固定有明文，然該條規範之目的，乃考量土地所有
    人所建房屋之整體，有一部分逾越疆界，若予拆除，勢將損
    及全部建築物之經濟價值而設，亦即係為兼顧越界建築本身
    經濟價值所為之調和，是解釋上應以越界部分屬房屋構成部
    分為限，倘越界部分係牆垣或其他非房屋構成部分，不論鄰
    地所有人是否知情而不即提出異議，均無適用前揭規定予以
    保護之必要，否則將過度侵害土地所有人之所有權，與法律
    保障財產權之意旨相違（最高法院59年台上字第1799、62年
    台上字第1112及67年台上字第800等號判例意旨可供參考）
    。依本件複丈成果圖所示，被告所有系爭412號建物1樓部分
    固未逾越地界，僅2樓以上部分始構成無權占有，然揆諸前
    揭越界建築之定義，本不以建物整體均越界為必要，是原告
    以系爭412號建物地面並未逾界為由，主張系爭412號建物並
    非越界建築云云，顯無足採，本件自仍有越界建築規定之適
    用，先予敘明。
  (2)而查，本件越界之地上物包括如附圖所示之A及B兩部分，業
    經認定如前，其中，如附圖所示A部分係系爭412號建物2樓
    以上之牆面，附圖所示B部分則為風管等事實，為兩造所不
    爭（見本院99年8月27日準備程序筆錄第2頁至第3頁），然
    無論係牆垣或風管，核其性質均非與建築本體不可分離，自
    非房屋構成部分，依上開說明，本件即無適用民法第796條
    規定保護越界建築人之必要。被告辯稱原告應依該條規定，
    容忍被告繼續使用系爭土地之義務等語，顯與前揭規定之規
    範意旨不符，並無理由。
  (3)況按主張鄰地所有人知其越界而不即提出異議者，應就此項
    事實負舉證之責任，此為最高法院45年台上字第931號判例
    意旨所明揭。被告徒以黃登安之前手係向系爭412號建物之
    前所有人購得該房地、及兩屋本屬相通等事實，即遽然認定
    黃登安之前手已明知本件越界建築情事，卻未即時提出異議
    ，已屬無據；其稱此應由原告證明其前手確曾即時提出異議
    云云，更屬有誤。被告雖又以黃登安於95年間向前手購得房
    地後至提起本訴前，均從未向其表示異議等情，辯稱原告應
    繼受其前手即黃登安未即時異議之不利益，繼續忍受被告使
    用系爭土地云云，惟查，黃登安係於98年10月16日會同測量
    單位環宇測量工程顧問有限公司至現場鑑界，並經該單位繪
    製測量圖後，始發覺被告所有系爭412號建物有部分逾越地
    界等情，業據原告陳明甚詳，並有現況測量圖1紙在卷可考
    （見本院卷第6頁），被告復未提出其他證據證明黃登安於
    此之前即已明知，則黃登安應係至98年10月16日始知越界之
    事實，堪予認定。參以黃登安旋於同年12月10日寄發存證信
    函予被告，命被告拆屋還地，距前開知悉之日不過1月有餘
    等情，亦有該存證信函附卷足憑（見本院卷第9頁以下），
    可見黃登安顯已即時提出異議，並未自任被告繼續侵害所有
    權，被告猶執前詞，顯與實情不符。從而，被告既未能證明
    原告或其前手有何明知其越界卻不即時異議之情事，則其抗
    辯原告受讓系爭土地後，應依前揭規定容忍其繼續使用系爭
    土地一節，亦無從採認。
  4.原告請求被告拆除系爭地上物並未構成權利濫用，本件情形
    亦與民法第796條之1所定情形不符：
    被告雖另以：兩造所有房屋係共用共同璧，拆除之結果將有
    害於建物結構上之安全，甚至對往來行人、車輛造成危險等
    情，認原告本件主張請求係以損害他人為主要目的，亦不符
    公益，依民法第148條第1項及第796條之1之規定，應免除被
    告除去系爭地上物之義務云云。然查，兩造所有房屋2樓部
    分本屬互通，乃至被告買受系爭412號建物後，始自行築牆
    以區隔兩屋之事實，為被告屢次自承明確，更據其提出現場
    照片2張附卷可稽（見本院卷第152頁）。參諸在被告築牆前
    ，兩造所有房屋均可供正常使用，並無何等倒塌或安全上之
    疑慮，可見縱無該共同璧存在，對於上開房屋之結構安全亦
    不生影響，是被告所指稱之危害應不存在。又被告另稱拆除
    系爭地上物之過程，可能增加該地段行人及車輛往來之危險
    ，惟此乃拆除行為之必然伴隨結果，且非不得透過拆除時架
    設防護設施加以避免，亦難認將對公共利益有何危害。此外
    ，原告提起本訴勝訴之結果，將直接使得原本受侵害之所有
    權因而重新恢復圓滿，至於原告就該部分土地有無其他利用
    之計畫，本屬所有權人得自由支配之範圍，被告以此指摘原
    告並未因起訴獲有利益，實非可採；況本件原告乃系爭土地
    之受託人，而所有人正擬與建商就系爭土地洽談合建等事實
    ，既為被告所自陳，益徵本件原告請求被告拆屋還地，核屬
    所有權之正當行使，而非以損害被告或第三人之利益為其主
    要目的，自與權利濫用之要件有間。是以，被告辯稱倘命其
    拆除系爭地上物將有害於公共利益，亦違反權利濫用禁止原
    則云云，尚屬無據。
  5.基上，本件原告為系爭土地之所有人，被告無法律上原因即
    占有系爭土地，構成無權占用他人所有物，是原告本於民法
    第767條前段之規定，請求被告將系爭地上物拆除後，將該
    部分土地返還予原告，為有理由，應予准許。
  (二)原告請求不當得利部分：
  1.按無法律上之原因而受利益，致他人受有損害者，應返還其
    利益，民法第179條前段定有明文。而無權占有他人土地，
    可能獲得相當於租金之利益，則為社會通常之觀念（最高法
    院61年台上字第1695號判例意旨參照）。次按城市地方土地
    之租金以不超過其申報總價年息10%為限，亦為土地法第105
    條、第97條第1項所明定。其中所謂申報總價，依土地法施
    行法第25條及土地法第148條規定解釋之結果，應指土地所
    有人依土地法所申報之地價，亦即申報地價而言。再者，基
    地租金之數額，除以基地申報地價為基礎外，尚須斟酌基地
    之位置、工商繁榮之程度、承租人利用基地之經濟價值及所
    受利益等事項綜合判斷之（最高法院68年台上字第3071號判
    例意旨可參）。
  2.經查，被告因使用系爭土地而受有利益，致原告受有不能使
    用之損害，是原告依不當得利之法律關係，請求被告給付相
    當於租金之利益，即屬有據。本院審酌系爭土地坐落臺北市
    中山區○○○路○段，地處市區○○○街況繁榮，又鄰近新
    生高架橋，步行7分鐘可達捷運雙連站，並有多號公車路線
    經過，交通甚為便利，鄰近並設有大同高中、新興國中、吉
    林國小、欣欣百貨及14號公園等設施，無論就學或生活機能
    環境，均屬優良等情，業經本院至現場勘驗查明，製有勘驗
    筆錄，並有現場照片及電子地圖附卷可參（見本院卷第90-9
    1、69頁），認以該地申報地價總價額年息7%計算系爭土地
    租金，應稱妥適。
  3.承上，系爭土地93年1月、96年1月及99年1月起之公告地價
    分別為5萬9,919元、6萬0,200元及6萬2,877元，有該地段之
    公告地價表附卷可考，以申報地價為公告地價80%之法定標
    準換算之結果，該地於上開各時期之申報地價應分別為4萬
    7,935元、4萬8,160元及5萬0,302元（元以下4捨5入）。而
    被告占用系爭土地之面積合計為4.31平方公尺，已如前述，
    是原告得請求被告給付自95年12月15日起至99年8月27日止
    ，相當於租金之不當得利數額應為5萬4,201元（計算式詳如
    附表一所示），自99年8月28日起，被告應按月給付之金額
    則為1,265元（計算式詳如附表二）。
五、綜上所述，被告占有系爭土地為無權占有，原告依民法第76
    7條之規定，請求被告拆除系爭地上物，並將該部分土地返
    還原告、依同法第179條之規定，請求被告給付自95年12月1
    5日起至99年8月27日止相當於租金之不當得利5萬4,201元，
    及自99年11月30日起至清償日止，按年息5%計算之利息，暨
    自99年8月28日起至返還系爭土地之日止，按年給付相當於
    租金之不當得利1萬5,176元，為有理由，應予准許，逾此部
    分之請求，為無理由，不應准許。
六、兩造分別陳明願供擔保請准宣告假執行或免為假執行，關於
    原告勝訴部分，核無不合，爰分別酌定相當之擔保金額，予
    以准許；至原告敗訴部分，其假執行之聲請即失所附麗，應
    併予駁回，附此敘明。
七、本件事證已臻明確，兩造其餘攻擊防禦方法及所提證據，核
    與本件判決結果不生影響，爰不另一一論述，併予敘明。
八、訴訟費用負擔之依據：民事訴訟法第79條。
中    華    民    國    99    年    12    月    15    日
                  民事第三庭  審判長法  官  郭美杏
                                    法  官  林振芳
                                    法  官  吳若萍
以上正本係照原本作成。
如對本判決上訴，須於判決送達後20日內向本院提出上訴狀。如
委任律師提起上訴者，應一併繳納上訴審裁判費。
中    華    民    國    99    年    12    月    15    日
                                    書記官  劉英權
附表一：（元以下4捨5入）
1.被告自95年12月15日起至95年12月31日止（17日）積欠原告之
  不當得利部分：
  【（47,935×4.31）】×7%÷365×17＝674元
2.被告自96年1月1日起至98年12月31日止（3年）積欠原告之不
  當得利部分：
  【（48,160×4.31）】×7%×3＝4萬3,590元
3.被告自99年1月1日起至99年8月27日止（239日）積欠原告之不
  當得利部分：
  【（50,302×4.31）】×7%÷365×239＝9,937元
4.合計：674＋4萬3,590＋9,937＝5萬4,201元
附表二：（元以下4捨5入）
【（50,302×4.31）】×7%÷12＝1,265元

司法院資訊處製作；財團法人民間司法改革基金會備份。
